【裁判字號】    96,訴,584
【裁判日期】    970508
【裁判案由】    強盜
【裁判全文】
臺灣新竹地方法院刑事判決              96年度訴字第584 號
公  訴  人  臺灣新竹地方法院檢察署檢察官
被      告  乙○○
                     (現另案於臺灣臺北監獄執行中)
選任辯護人  盛枝芬律師
上列被告因強盜等案件，經檢察官提起公訴（94年度偵續字第38
號），本院判決如下：
    主  文
乙○○無罪。
    理  由
一、公訴意旨略以：被告乙○○與共犯己○○、戊○○ (共犯己○○、戊○○涉嫌強盜及加重竊盜部分業經判決確定)共同
    基於意圖為自己不法所有之犯意聯絡，先於民國88年1月間
    某日23時許，攜帶客觀上足以對人之生命、身體造成危害可
    供作為凶器使用之螺絲起子，至新竹市○○路277號丙○○(
    原名胡玉女)所經營之台聯社超市，趁當時在超市內結完帳
    正準備打烊離去之被害人丁○○打開鐵捲門外出時，被告乙○○及共犯己○○、戊○○等3人持螺絲起子闖入，共犯己○○、戊○○2人持螺絲起子抵住被害人丁○○並以膠帶封
    住被害人丁○○之眼、口及手腳，被告乙○○則將另一位店
    內女職員被害人康慧琳（原名甲○○）之眼、口及手腳以膠
    帶綁住，被告乙○○、及共犯己○○、戊○○等3人共同以
    上開強暴方式，致使被害人丁○○及女職員康慧琳等人不能
    抗拒，而後以手推車將店內保險櫃推上被告乙○○所駕駛之
    車輛，得手後由被告乙○○駕駛車輛載共犯己○○、戊○○
    離去，至新竹縣頭前溪河邊破壞前開保險箱，取得現金約新
    臺幣 (下同)100 萬由3人平分花用，保險箱則丟棄在溪中。
    被告乙○○與共犯己○○、戊○○另行起意，共同基於意圖
    為自己不法所有之犯意聯絡，於88年5月28日凌晨1時許，攜
    帶客觀上足以對人之生命、身體造成危害可供作為凶器使用
    之起子、扳手、管鉗等工具，至位在新竹縣竹北市○○路之
    庚○○○，被各乙○○在外把風，由共犯己○○、戊○○用
    梅花扳手將郵局鐵窗螺絲卸下後，破壞鋁窗壓條侵入郵局內
    ，竊得現金1千元，得手後復由被告乙○○駕駛車輛載共犯
    己○○、戊○○等人離去。因認被告分別涉犯刑法330條第1
    項加重強盜罪嫌及同法第321條第1項第1款、第3款、第4款
    之加重竊盜罪嫌等語。
二、按犯罪事實應依證據認定之，無證據不得認定犯罪事實；不
    能證明被告犯罪者，應諭知無罪之判決，刑事訴訟法第154
    條第2項、第301條第1項分別定有明文。次按，事實之認定
    ，應憑證據，如未能發現相當證據，或證據不足以證明，自
    不能以推測或擬制之方法，以為裁判基礎；又認定不利於被
    告之事實，須依積極證據，苟積極證據不足為不利於被告事
    實之認定時，即應為有利於被告之認定，更不必有何有利之
    證據（最高法院40年臺上字第86號及30年上字第816號判例
    可資參照）。據此，刑事訴訟上證明之資料，無論為直接證
    據或間接證據，均須達於通常一般之人均不致於有所懷疑，
    而得確信為真實之程度，始得據為有罪之認定，若關於被告
    是否犯罪之證明未能達此程度，而有合理性懷疑之存在，致
    使無從形成有罪之確信，根據「罪證有疑、利於被告」之證
    據法則，即不得遽為不利被告之認定（最高法院76年度臺上
    字第4986號判例意旨可資參照）。
三、公訴人認被告乙○○涉有上開強盜等犯嫌，無非係以證人即
    告發人戊○○於偵查中及審判時之證述、另案即本院90年度
    訴字第278號、臺灣高等法院91年度上重訴字第51號案件審
    理中之證述，證人即共犯己○○於偵查中之證述、另案即臺
    灣高等法院91年度上重訴字第51號審判中之證述，其嗣後審
    判時另作有利於被告之證述，應有外力介入與常理有違而不
    可信，證人丙○○、丁○○、康慧琳之證述，另據臺南市立
    醫院97年3月3日南市醫字第0970000136號函意旨，認被告乙○○雖然曾經動過手術，但術後不影響行動，故被告乙○○
    以此為由辯稱不良於行云云，核與本案無關，亦不可採等事
    證，為其論據。
四、訊據被告堅決否認有何結夥三人以上攜帶兇器而竊盜、強盜
    之犯行，辯稱：伊從頭到尾跟他們沒有跟他們做過一次案子
    ，與伊無關，伊不知道他們做什麼案件，他們咬出伊的，伊
    與戊○○、己○○素有恩怨；伊與戊○○在88年3、4月間認
    識的，88年1月發生強盜案發時，伊還沒有認識戊○○等語
    。其辯護人辯護意旨略以：戊○○及己○○兩人皆曾與被告
    有怨隙、金錢上糾紛，戊○○因臺灣臺東地方法院檢察署93
    年度偵字第1142號強盜案件，部分內容涉及其中一名被害人
    之手機門號，曾有被告之手機撥打出去，被告答辯戊○○曾
    以不懂英文要被告代其調整其手機設定，故曾將晶片置入自
    己手機測試，並稱該手機為戊○○所有並供其使用，該案最
    後經臺灣臺東地方法院以94年度訴字第146號為被告無罪判
    決，引起戊○○不滿與記恨，自此後戊○○更不斷檢舉被告
    曾參與其共同犯案；又本件是因戊○○檢舉開始，除共犯戊○○、己○○之指訴外沒有其他證據，且該兩人各自陳述前
    後不一，另對參與犯罪之人數、犯案之過程，及事後之處置
    過程也不同，公訴人所憑之證據不足以證明被告有共同參與
    犯罪；再則證人即被害人甲○○於庭訊證述過程中聽到戊○○與己○○的聲音都有恐懼之情出現，但對被告並沒有顯露
    這樣情形。況被告於本案案發前，因81年受槍傷後，於82年
    至87年在臺南監獄執行期間，長期於醫院接受治療，雖能行
    走，但不能跑或跳，為輕度肢障並領有殘障手冊，實無法參
    與犯罪等語，並有被告於82年至87年間於台南市立醫院及成
    功大學附設醫院之就醫紀錄附卷可參。經查：
  (一)證人即告發人戊○○先於95年9月18日偵訊筆錄時證稱：1.
    台聯社超市部分：「我跟己○○制伏老闆，該女店員是乙○○將他制伏，有搶到大小各一個保險櫃，內有80幾萬元，我
    們3人平分，1人分得27萬元多，後來在竹林大橋燒掉保險櫃
    及交通工具。」。2.庚○○○部分：「（你跟己○○一起到
    新竹縣竹北市○○路六家銀行行竊1000元，並破壞提款機之
    犯行時，乙○○是否參與？）那位我認識之乙○○，是45年
    次之人。」（見95年度偵緝字第434號第34－35頁）。嗣於9
    6年8月15日偵訊筆錄時則改稱：1.台聯社超市部份：「離開
    之後我們把保險箱載到新竹縣頭前溪河邊破壞，那次我們拿
    了80幾萬，因為倒車時卡在檳榔園無法動彈，所以我們把車
    子燒掉。」。2.庚○○○部份：「也是我們3人共同行竊，
    乙○○好像是開休旅車，他在外面把風，我及己○○破壞鐵
    窗入內行竊，裡面沒有人，是己○○要開提款機時碰到警報
    器，我們趕快離開，我們沒拿到錢，離開時也是乙○○開車
    接應我們。」（見95年度偵續字第38號第46頁）。再於97年
    4月14日審判筆錄時復改稱：1.台聯社超市部份：「九人座
    的廂型車。是紅色，己○○載乙○○到我家附近找我，是我
    橫山家，找我去做案，那時候是己○○開的車，後來台聯社
    是何人開車我忘記了。後來強盜保險箱後我開的車，我帶他
    們去新竹縣芎林鄉河堤旁破壞保險箱，車子倒退時，廂型車
    卡到旁邊的水溝裡面我當場放火將車子燒掉。」。2.庚○○○部分：「（如何前往？）開廂型車。」、「（是同一部？
    ）應該是。是己○○來我家載我去。」、「（廂型車不是被
    你燒掉？）己○○很多部同型紅色廂型車，燒掉一部，他又
    找一部來。」（見本院卷二第94頁、96頁背面）等語。足證
    告發人戊○○對犯罪之過程及事後之處置，所述前後不一，
    其所述是否屬實，尚非無疑，自難單憑其證詞，為被告不利
    之認定。
  (二)證人即共犯己○○先於95年9月18日偵訊筆錄時證稱：「台
    聯社超市搶案及庚○○○竊盜，乙○○有參加。」（見95年
    度偵緝字第434號第26頁）。嗣於95年12月19日偵訊筆錄時
    改稱：「我有跟戊○○講過，說此事算了，他們之間有贓款
    分不清。但是戊○○一直要被告乙○○扯進來。」（見95年
    度他字第2311號第9頁）。復於96年8月9日偵訊筆錄時改稱
    ：1.台聯社超市部分：「共有3人，是我跟乙○○、戊○○
    一同前往超商行搶，當時有帶破壞用的螺絲起子，店內有2
    人，一男一女，女的看到我們就嚇倒在地，乙○○負責看著
    她，我跟戊○○去抓另一個男子並把男子綑綁起來，把保險
    箱拿走，載到橫山的某溪邊打開保險箱3人平分贓款全部7、
    80萬元。」。2.庚○○○部分：「當時我與乙○○、戊○○
    3人一同入內行竊，我們用六角扳手把鐵窗卸下來，乙○○
    在外面把風，我跟戊○○進去偷，但沒有偷到錢，因為錢被
    鎖在大保險箱內，我們沒有拿到就離開了。」（見95年度偵
    續字第38號第29－30頁）。再於97年4月21日審判筆錄時則
    又改稱：「台聯社超市搶案、庚○○○竊案，乙○○皆無參
    與其中云云。」（見本院卷二第136頁），另其於97年3月間
    在臺灣宜蘭監獄服刑中，因透過真實姓名不詳之友人「阿欽
    」（應係「德」）寫信，而得知乃共犯戊○○檢舉其強制工
    作及其所有之車輛係同案被告戊○○所燒毀，此有臺灣宜蘭
    監獄收容人書信登記表1紙在卷可查，復稱：「（為何在新
    竹地檢署偵訊時說乙○○有去？）因為當時我以為乙○○燒
    我的車，且戊○○一直告訴我要把乙○○咬死。」（見本院
    卷二第134頁背面、136頁背面、164頁）。是以，證人己○○之證述不僅與共犯戊○○之證述多有矛盾且所述前後不一
    ，且因其間之恩怨仇隙，對被各乙○○是否參與本件犯罪，
    反覆證述不一，自難僅以其證述作為被告犯罪之論據。
  (三)再者，證人即被害人丙○○於案發時並未於現場目睹，無法
    證明被告於案發時在場。證人即被害人丁○○於97年4月21
    日審理筆錄時證稱：「當時整個暗的且我的眼睛整個被貼住
    ，所以我看不到，我並沒有與歹徒正面看過。」、「（你沒
    有辦法判斷總共幾位歹徒？）是。」、「（你被制伏之後有
    無聽到歹徒交談聲音？）無。」（見本院卷二第139頁背面
    、140頁）。而證人即被害人康慧琳於同日審判筆錄時證稱
    ：「用膠帶綑綁我，包括手、頭，手被反轉在背後，頭戴全
    罩式安全帽，直接膠帶綁在安全帽上。」、「（綁你安全帽
    及綁你的手同時進行？）是，有兩個人綁。我是沒有看清楚
    進來人影有幾個人，但是在綁我的安全帽及手時，是兩個人
    在綁我。」、「（可否詳細說明歹徒不只兩位之原因？）因
    為有很多說話的聲音。」、「（你的意思是你感覺有四、五
    位？）是。」（見本院卷二第142頁背面、第143、143背面
    、1 46頁），與證人即告發人戊○○於97年4月21日審判筆
    錄時證稱：「我當時怕綁到他的鼻子還說鼻子不要綁到。」
    、「（確定是乙○○去綁甲○○？）是。乙○○一個人去綁
    ，我還過去看，怕綁到她的鼻子。」（見本院卷二第150頁
    背面），所為之證詞相較，該被害人即原台聯社超市女職員
    康慧琳於案發當時已戴妥全罩式安全帽準備下班離開台聯社
    超市，是共犯戊○○所稱擔心被告乙○○用膠帶綑綁被害人
    時會摀住其鼻部之事，顯係杜撰之詞，毫無可信。而經本院
    於審理時當庭命被告及共犯戊○○、己○○三人以臺語複述
    「你去綁那個女的，快一點，不要這樣，這樣就好了。」，
    並兼以臺語為問答之方式，用聲音辨識案發當時是何人講上
    開話語，被害人康慧琳證稱聽聞過共犯戊○○之聲音、好像
    聽過共犯己○○之聲音，然未聽過被告乙○○之聲音等語，
    且於該證述過程中，在聽聞共犯戊○○、己○○之聲音之際
    即面露驚恐狀、惟於聽聞被告乙○○之聲音時並未有如上述
    驚恐反應之顯現；縱或如證人康慧琳所述確為有3人以上共
    犯該犯行，惟尚未能以此即遽認被告乙○○在場。故由上開
    證人丙○○、丁○○、康慧琳所述，均無法證明被告乙○○
    於上開犯罪當時確係在場之事實，亦可認定。
五、綜上，公訴人所指被告涉犯結夥三人以上攜帶兇器竊盜、強
    盜之犯行，除證人即共犯戊○○證述及另名共犯被告己○○
    於偵查中之證述外，並無任何其他積極證據足以證明被告於
    上開犯罪時、地在犯罪現場參與犯罪，本院自難僅憑上開共
    犯戊○○、己○○之證稱，即遽認被告乙○○有參與上開兩
    罪之犯罪；此外，復查無其他積極證據足以證明被告有何公
    訴意旨所指之犯行，揆諸前開說明，既不能證明被告犯罪，
    自應諭知被告無罪之判決，以昭審慎。
據上論斷，應依刑事訴訟法第301條第1項，判決如主文。
本案經檢察官鄒茂瑜到庭執行職務。
中    華    民    國    97    年    5    月    8    日
                  刑事第一庭    審判長法  官  許翠玲
                                      法  官  楊數盈
                                      法  官  楊惠芬
以上正本證明與原本無異。
如不服本判決應於收受本判決後10日內向本院提出上訴書狀，上
訴書狀應敘述具體理由。上訴書狀未敘述上訴理由者，應於上訴
期間屆滿後20日內補提理由書狀於本院 (均須按他造當事人之人
數附繕本 )「切勿逕送上級法院」。
中    華    民    國    97    年    5    月    16   日
                                      書記官  沈藝珠


司法院資訊處製作；財團法人民間司法改革基金會備份。
